ACORDAO-COMPLETO-2382709

ACÓRDÃO 1718/2020 ATA 5/2020 - PRIMEIRA CÂMARA

VISTOS, relatados e discutidos estes autos em que se aprecia recurso de reconsideração interposto por Demósthenes Soares dos Santos Filho em face do Acórdão 6360/2018-TCU-Primeira Câmara, por meio do qual o Tribunal julgou suas contas irregulares e condenou-lhe em débito;
		ACORDAM os Ministros do Tribunal de Contas da União, reunidos em Sessão da Primeira Câmara, diante das razões expostas pelo Relator, em:
		9.1. com fundamento nos arts. 32, inciso I, e 33, da Lei 8.443/1992, conhecer e negar provimento ao presente recurso de reconsideração;
		9.2. dar ciência deste acórdão ao recorrente e à Procuradoria da República no Estado da Bahia.

Recurso de reconsideração interposto por Demósthenes Soares dos Santos Filho em face do Acórdão 6.360/2018-TCU-Primeira Câmara, por meio do qual o Tribunal julgou suas contas irregulares e condenou-lhe em débito.

Primeira Câmara

Município de Mundo Novo - BA.

3. Recorrente: Demósthenes Soares dos Santos Filho (XXX.206.725-XX).

13.1. Ministros presentes: Benjamin Zymler (na Presidência), Bruno Dantas (Relator) e Vital do Rêgo.
13.2. Ministro-Substituto convocado: André Luís de Carvalho.
13.3. Ministros-Substitutos presentes: Augusto Sherman Cavalcanti e Weder de Oliveira.

BRUNO DANTAS

Ministro-Substituto Weder de Oliveira.

Por registrar as principais ocorrências havidas no andamento do processo até o momento, resumindo os fundamentos das peças acostadas aos autos, adoto como relatório, com os ajustes necessários, a instrução da secretaria responsável pela análise da demanda (peça 61) , que contou com a anuência do corpo diretivo da unidade (peça 62) e do Ministério Público junto ao TCU (peça 63) :
"INTRODUÇÃO
1. Trata-se de recurso de reconsideração interposto por Demósthenes Soares dos Santos Filho (peça 51) contra o Acórdão 6360/2018-TCU-Primeira Câmara (peça 40) , de Relatoria do Exmo. Ministro-Substituto Weder de Oliveira.
1.1. A deliberação recorrida apresenta o seguinte teor:
'VISTOS, relatados e discutidos estes autos de tomada de contas especial instaurada pela Caixa Econômica Federal (Caixa) em vista da omissão no dever de prestar contas de parte dos recursos repassados ao município de Mundo Novo/BA para a implantação do sistema de esgotamento sanitário, compreendendo ligações domiciliares e rede coletora, no âmbito do Programa de Ação Social em Saneamento (Pass) .
ACORDAM os ministros do Tribunal de Contas da União, reunidos em sessão extraordinária da 1ª Câmara, ante as razões expostas pelo relator, em:
9.1. rejeitar as alegações de defesa apresentadas por Demósthenes Soares dos Santos Filho;
9.2. julgar irregulares, com fundamento nos arts. 1º, I, e 16, III, 'a' e 'c', da Lei 8.443/1992 c/c os arts. 19 e 23, III, da mesma lei, e com arts. 1º, I, e 209, I e III, e 214, III, do RI/TCU, as contas de Demósthenes Soares dos Santos Filho e condená-lo ao pagamento das quantias abaixo especificadas, com a fixação do prazo de 15 (quinze) dias, a contar da notificação, para que comprove, perante este Tribunal (art. 214, III, 'a', do RI/TCU) , o recolhimento da dívida aos cofres do Tesouro Nacional, atualizada monetariamente e acrescida dos juros de mora, calculados a partir das datas discriminadas, até a data do recolhimento, na forma prevista na legislação em vigor:
	VALOR ORIGINAL (R$) 
	DATA DA OCORRÊNCIA

	23.594,50
	5/8/2002

	36.405,50
	8/1/2003

9.3. autorizar, desde logo, nos termos do art. 28, II, da Lei 8.443/1992, a cobrança judicial das dívidas, caso não atendidas as notificações;
9.4. com fundamento no § 3º do art. 16 da Lei 8.443/1992, encaminhar cópia desta deliberação à Procuradoria da República na Bahia, para a adoção das medidas que entender cabíveis.
HISTÓRICO
2. Cuidam os autos de TCE instaurada pela Caixa Econômica Federal (CAIXA) em face de Demósthenes Soares dos Santos Filho, ex-prefeito municipal de Mundo Novo/BA (mandato 2001/2004) (peça 2, p. 9) , em vista da omissão no dever de prestar contas da aplicação dos recursos transferidos conforme o Contrato de Repasse 097.609-60/1999. O ajuste foi celebrado com o município de Mundo Novo/BA, em 31/12/1999, e teve por objeto, especificamente, a implantação de sistema de esgotamento sanitário, compreendendo ligações domiciliares e rede coletora no âmbito do Programa de Ação Social em Saneamento (Pass) (peça 2, p. 30/35) .
3. Os recursos federais foram repassados em três parcelas, no valor de R$ 40.000,00, R$ 40.000,00 e R$ 20.000,00, respectivamente em 28/6/2000, 22/12/2001 e 26/12/2001 (peça 2, p. 92-93) . O ajuste vigorou de 31/12/1999 a 30/6/2003 (peça 2, p. 99) .
4. Considerando a ausência de documentação comprobatória a fim de comprovar o nexo entre a realização do objeto e os recursos recebidos, por meio do Acórdão 6360/2018-TCU-Primeira Câmara (peça 40) , foram julgadas irregulares as contas de Demósthenes Soares dos Santos Filho, ex-prefeito municipal de Mundo Novo/BA (mandato 2001/2004) . O ex-prefeito também fora condenado em débito, nos termos do item 9.2 da decisium supracitada.
5. Examina-se, nesta oportunidade, o recurso de reconsideração interposto por Demósthenes Soares dos Santos Filho (peça 51) contra o citado julgado.
EXAME DE ADMISSIBILIDADE
6. O recurso preenche os requisitos de admissibilidade, conforme exigência do art. 33 da Lei 8.443/1992 (Lei Orgânica do TCU) . Refere-se, ainda, a responsável legitimado e meio recursal adequado para impugnar o Acórdão 6360/2018-TCU-Primeira Câmara (peça 40) .
7. Dessa forma, ratifica-se a proposta de conhecimento do recurso, com efeito suspensivo, formulada no exame de peça 51, acolhida pelo Relator, Ministro Bruno Dantas, conforme Despacho de peça 54.
EXAME DE MÉRITO
8. Delimitação do recurso
9. No recurso trazido (peça 51) , será necessário verificar, em síntese, se:
10. Em preliminar
a) houve prejuízo no contraditório e na ampla defesa, tendo em vista imputação do débito de forma ambígua no ofício citatório (peça 51, p. 17-19) 
11. No mérito
a) há prazo para que o TCU instaure TCE, considerando julgado do Tribunal Regional Federal da 5ª Região (TRF-5) ; (peça 51, p. 6-7) 
b) houve incidência da prescrição da pretensão punitiva (peça 51, p. 8-9) ; e
c) a ausência de dano e/ou lesão ao Erário e a comprovação da aplicação dos valores podem elidir a responsabilidade do recorrente (peça 51, p. 10-15 e 15-17) .
12. DAS PRELIMINARES
13. Do prejuízo ao contraditório e à ampla defesa
14. Em sua defesa (peça 51, p. 4-5 e 17-19) , o recorrente sustenta que no ofício de citação houve ambiguidade na imputação do débito, ora citando o montante total de R$ 146.968,82 e ora citando o montante total de R$ 316.451,11.
15. Assim, com base nessa alegação, considera que a suposta contradição de valores informados no ato citatório e a ausência de demonstrativo de débito levam à ininteligência da cobrança resultando, segundo afirma, em cerceamento do direito de defesa.
Análise.
16. Preliminarmente cabe rememorar os termos constantes no ofício de citação (peça 9, p. 1) :
'Conforme delegação de competência conferida pelo Relator, Ministro Weder de Oliveira, e ante a análise realizada neste processo de Tomada de Contas Especial, TC Processo 006.675/2017-4, fica Vossa Senhoria citado, com fundamento no art. 12, inciso II, da Lei 8.443/1992, para, no prazo de quinze dias, a contar do recebimento da presente comunicação, apresentar alegações de defesa quanto à ocorrência descrita a seguir e recolher, conforme detalhado no Anexo I deste ofício, aos cofres do Tesouro Nacional, os valores históricos atualizados monetariamente desde as respectivas datas de ocorrência até o efetivo recolhimento, abatendo-se, na oportunidade, as quantias eventualmente ressarcidas, na forma da legislação em vigor. O valor total da dívida atualizada monetariamente até 12/6/2017 corresponde a R$ 146.968,82.
O débito é decorrente da não comprovação da boa e regular aplicação (omissão no dever de prestar contas da segunda e terceira parcelas) dos recursos repassados no âmbito do Contrato de Repasse 0097609-60/99, celebrado entre a Caixa Econômica Federal e o Município de Mundo Novo/BA, objetivando a implantação de sistema de esgotamento sanitário naquele município.
A rejeição das alegações de defesa poderá ensejar, além do julgamento pela irregularidade das contas do responsável, a condenação ao pagamento dos débitos, os quais serão atualizados monetariamente, desde as respectivas datas de ocorrência, acrescidos dos juros de mora devidos, até a data do efetivo recolhimento, abatendo-se, na oportunidade, as quantias eventualmente ressarcidas, nos termos da legislação vigente, bem como a imputação de multa prevista nos arts. 57 e 58 da Lei 8.443/1992. O valor total da dívida atualizada monetariamente e acrescida dos juros de mora até 12/6/2017 corresponde a R$ 316.451,11.
Em caso de não apresentação de resposta no prazo estabelecido, o processo terá prosseguimento, caracterizando-se a revelia, para todos os efeitos, nos termos do § 3º do art. 12 da Lei 8.443/1992.' (grifei) 
17. De fato, houve aparente equívoco no corpo do texto do ofício. Contudo, é possível verificar que os dados são distintos; isto é, na primeira menção ao débito não constam os juros de mora. Ademais, no ANEXO I da referida comunicação (peça 9, p. 3-5) , há o detalhamento do débito. Nessa parte, os débitos são detalhados e os valores são minuciosamente discriminados. Sobre o ponto, cabe rememorar análise realizada pela Unidade Técnica sobre o mesmo argumento.
'32. Cabe observar que, no ofício de citação, o débito está mencionado no valor de R$ 146.968,82, com atualização monetária sem juros de mora, até 12/6/2017, servindo de base para o responsável, no caso do recolhimento da dívida, ainda na fase citatória, conforme estabelece a norma legal.
33. Quanto à informação do débito no valor de R$ 316.451,11, demonstra a dívida atualizada monetariamente com de juros de mora, em 12/6/2017, que deverá ser o valor a ser ressarcido pelo responsável na hipótese da rejeição das alegações de defesa a serem por ele apresentadas, conforme observado no ofício de citação.
34. A demonstração no ato citatório dos valores devidos, com e sem juros de mora, serve como alerta ao responsável, conforme texto do referido ofício (peça 9, p. 1) :
'A rejeição das alegações de defesa poderá ensejar, além do julgamento pela irregularidade das contas do responsável, a condenação ao pagamento dos débitos, os quais serão atualizados monetariamente, desde as respectivas datas de ocorrência, acrescidos dos juros de mora devidos, até a data do efetivo recolhimento, abatendo-se, na oportunidade, as quantias eventualmente ressarcidas, nos termos da legislação vigente, bem como a imputação de multa prevista nos arts. 57 e 58 da Lei 89.443/1992. O valor total da dívida atualizada monetariamente e acrescida de juros de mora até 12/6/2017 corresponde a R$ 316.451,11 (grifei) .'
35. Ademais o texto do Anexo II do referido Ofício oferece diversas informações acerca do débito, conforme observa-se nos exemplos abaixo, extraídos da peça 9, p. 4-5 [...]
36. Desse modo, constata-se que o Tribunal, por ocasião da citação do responsável, informou o débito atualizado monetariamente na data, demonstrando os valores com e sem juros de mora, aplicável a depender da situação, além de se colocar à disposição para efetuar novas atualizações da dívida, e oferecer o caminho eletrônico para o próprio responsável emitir o demonstrativo de débito.'
 (Item do Relatório do Acórdão 6360/2018-TCU-Primeira Câmara, peça 40) 
18. Portanto, haja vista o esclarecimento do valor constante no Ofício e a existência de detalhamento do débito no próprio ofício de citação e que os fatos e as condutas atribuídas foram mantidas, entende-se pelo não provimento das razões recursais apresentadas.
DO MÉRITO
19. Da existência de prazo para que o TCU instaure TCE e da prescrição da pretensão punitiva
20. Em sua defesa (peça 51, p. 6-7) , alegando a existência do prazo de 5 anos para a instauração da TCE, o recorrente traz Acórdão do Tribunal Regional Federal da 5ª Região (TRF-5ª Região) para sustentar sua tese de prescrição quinquenal para instaurar a Tomada de Contas Especial (TCE) .
21. No caso, afirma-se que o prazo final para a prestação de contas ocorreu em 24/3/2003, e a instauração da TCE pela CAIXA, em 2/6/2016. Assim, tendo em conta que teriam decorridos mais de 13 anos entre a data limite para a prestação de contas e a instauração da respectiva TCE, a defesa insiste pelo reconhecimento da mencionada prescrição.
22. Relativamente à prescrição da pretensão punitiva, também há argumento de que eventual punição estaria prescrita. No ponto, o responsável tem por base o art. 1º da Lei 9.873/99 considerando o prazo quinquenal, contado da ocorrência do fato até o início do processo, e aduz jurisprudência dos tribunais federais (peça 21, p. 7-8) .
Análise.
23. Relativamente ao débito, o entendimento jurisprudencial pacífico é de que não tem caráter punitivo, possuindo, essencialmente, natureza jurídica de reparação civil pelo prejuízo causado ao erário, não sendo alcançada pelo instituto da prescrição. Portanto, são imprescritíveis, por força do art. 37, § 5º, da Constituição Federal de 1988 e da Súmula TCU 282. Dando fundamentos ao raciocínio, seguem enunciados extraídos da jurisprudência selecionada:
'A tese fixada pelo STF no RE 669.069 (Repercussão Geral 666) , que trata da incidência da prescrição nos débitos com a União decorrentes de ilícitos civis (prazo prescricional de cinco anos) , não alcança prejuízos que decorram de ilícitos administrativos, como a não comprovação da regular gestão de recursos públicos, que são imprescritíveis.' (Acórdão 11228/2017-TCU-Primeira Câmara, relator Ministro Benjamin Zymler) 
'A condenação em débito em processo de tomada de contas especial não tem caráter punitivo, possuindo, essencialmente, natureza jurídica de reparação civil pelo prejuízo causado ao erário, não sendo alcançada pelo instituto da prescrição da pretensão punitiva.' (Acórdão 4214/2017-TCU-Primeira Câmara, relator Ministro Benjamin Zymler) 
'O reconhecimento da prescrição da pretensão punitiva não implica o afastamento do débito, porquanto as ações de ressarcimento movidas pelo Estado contra os agentes causadores de danos ao erário são imprescritíveis, nos termos do art. 37, § 5º, da Constituição Federal e da Súmula TCU 282.' (Acórdão 76/2017-TCU-Plenário, relatora Ministra Ana Arraes) 
'Súmula TCU 282: As ações de ressarcimento movidas pelo Estado contra os agentes causadores de danos ao erário são imprescritíveis.' (Acórdão 2166/2012-TCU-Plenário, relatora Ministra Ana Arraes) 
24. A respeito do assunto, quanto à prescrição da pretensão punitiva, o certo é que o Tribunal de Contas da União - TCU, após intenso debate jurídico e divergência jurisprudencial, consolidou seu entendimento por meio de incidente de uniformização de jurisprudência, prolatado no âmbito do TC Processo 030.926/2015-7, por intermédio do Acórdão 1441/2016-TCU-Plenário, relator Ministro Benjamin Zymler, no sentido de que a pretensão punitiva do TCU para imposição da penalidade de multa subordina-se ao prazo geral de prescrição indicado no art. 205 do Código Civil, que é de 10 anos.
25. Definiu ainda a decisão oriunda do incidente de uniformização que interrompe a prescrição o ato que ordenar a citação, audiência ou oitiva das partes no âmbito do Tribunal de Contas.
26. Também é oportuno registrar que o prazo decadencial previsto no art. 54 da Lei 9.784/1999 é aplicável ao TCU apenas como meio de autotutela no desempenho de sua função administrativa, não se aplicando ao exercício de sua competência constitucional de controle externo (Acórdão 3119/2018-TCU-Primeira Câmara, relator Ministro Walton Alencar Rodrigues) .
27. Nesse mesmo raciocínio, o Tribunal entendeu que a Lei 9.873/1999 e o Decreto 20.910/1932 não incidem sobre os processos de controle externo. Nesse diapasão, seguem enunciados extraídos da jurisprudência selecionada.
'Não se aplicam aos processos de controle externo os prazos prescricionais previstos em normas que regulam a ação punitiva movida pela Administração Pública Federal no exercício do poder de polícia (Lei 9.873/1999) , ou que disciplinam a cobrança de dívidas passivas da União, dos Estados e dos Municípios, (Decreto 20.910/1932) . Com relação a cobrança de débito, são imprescritíveis as ações de ressarcimento em favor do erário.' (Acórdão 825/2014-TCU-Segunda Câmara, relator Ministro Jose Jorge) 
'Ante a inexistência de normativo específico acerca da prescrição da pretensão punitiva do TCU, aplicam-se aos processos de controle externo as regras gerais do Código Civil, e não as da Lei 9.873/1999 e do Decreto 20.910/1932. No caso de atos irregulares praticados à luz do Código Civil de 1916, aplica-se a regra intertemporal do art. 2.028 do Código Civil de 2002.' (Acórdão 828/2013-TCU-Plenário, relator Ministro Benjamin Zymler) 
28. Analisando-se os elementos dos autos, constata-se que o ato que ordenou a citação ocorreu em 12/06/2017 (peça 7) , ou seja, em intervalo maior de 10 anos do prazo final para prestação de contas dos recursos recebidos, ou seja, 24/3/2003  (peça 2, p. 99) , termo a quo para contagem do prazo prescricional. Portanto, no presente caso, houve a prescrição da pretensão punitiva da penalidade de multa. Contudo, registre-se que não houve punição ao responsável.
29. Relativamente ao fato de o TRF-5 ter definido o prazo de 5 anos para que o TCU instaure a TCE, cumpre salientar que há outros julgados afins, especialmente os Recursos Especiais (REsp) 480.350/RS e 1.412.588/RN. No ponto, a questão abordada é o estabelecimento de prazo decadencial para instauração de TCE. A respeito do tema, o entendimento do TCU é que a duração e a validade do processo de controle externo não se vinculam a prazo decadencial, pois se submetem a norma especial (Lei 8.443/1992 - Lei Orgânica do TCU) , que não regula a matéria decadência. Nesse sentido, seguem enunciados extraídos da jurisprudência selecionada:
'A duração e a validade do processo de controle externo não se vinculam ao prazo decadencial previsto no art. 54 da Lei 9.784/1999 (norma geral) , porquanto aplicáveis as disposições da Lei 8.443/1992 (norma especial) , que não regula matéria de decadência.' (Acórdão 1088/2015-TCU-Plenário, relator Ministro Augusto Nardes) 
'Ao permitir a dispensa de instauração de tomada de contas especial após transcorridos dez anos desde o fato gerador, o TCU não fixou prazo prescricional ou decadencial, mesmo porque o direito de a União obter ressarcimento contra atos lesivos ao erário é imprescritível.' (Acórdão 4052/2013-TCU-Primeira Câmara) 
30. Com base na linha de entendimento desta Corte de Contas, o tomador das contas deverá observar se houve o decurso de prazo superior a 10 anos entre a ocorrência do fato gerador do prejuízo e a expedição da primeira notificação ao responsável, caso em que se dispensa a instauração do processo de TCE, conforme o inciso II do art. 6º da Instrução Normativa TCU 71/2012 com alterações pela Instrução Normativa TCU 76/2016. No âmbito deste processo, o recorrente foi cientificado pela CAIXA na data 6/1/2012, (peça 2, p. 5-8) . Portanto, dentro do lapso temporal decenal.
31. Dessa forma, entende-se pelo não provimento das razões recursais apresentadas.
32. Da ausência de lesão ao Erário e da execução integral do objeto
33. Em sua defesa (peça 51, p. 10-15) , o recorrente sustenta que não houve lesão ao Erário Federal. Para tanto, reitera que, em Relatório de Acompanhamento de Empreendimento, referente à vistoria in loco, realizada em 29/11/2002, a CAIXA certificou a execução de 100% do objeto contratado, qual seja, a implantação de 1.797 redes de esgoto sanitário com 233 ligações domiciliares, atingindo, portanto, a funcionalidade do objeto previsto no respectivo plano de trabalho (peça 21, p. 10) .
34. Assim, sustenta inexistência de débito e que a comprovação da execução do objeto e sua utilidade, com base em julgados desta Corte de Contas, deve ensejar o arquivamento do presente processo de TCE, considerando a ausência de pressuposto para desenvolvimento do processo com base no art. 5º § 1º, inciso IV, e 10 da Instrução Normativa TCU 56/2007.
Análise
35. A respeito do assunto, cabe esclarecer que, no âmbito dos processos de sua competência, a responsabilidade dos jurisdicionados perante o TCU é de natureza subjetiva, caracterizada mediante a presença de simples culpa stricto sensu, sendo desnecessária a caracterização de conduta dolosa ou má-fé do gestor, bem como eventual aferimento de vantagens financeiras (locupletamento) .
36. Desse modo, é suficiente a quantificação do dano, a identificação da conduta do responsável que caracterize sua culpa, seja por imprudência, imperícia ou negligência, e a demonstração do nexo de causalidade entre a conduta culposa (stricto sensu) e a irregularidade que ocasionou o dano ao erário. Já a culpa grave ou grosseira é variável subjetiva considerada apenas para a dosimetria da apenação, se for o caso, ou seja, não como excludente de culpabilidade. Nesse sentido, seguem enunciados extraídos da jurisprudência selecionada:
'O julgamento pela irregularidade das contas do responsável, com a consequente condenação para que ele promova o ressarcimento do dano ao erário, independe de ter havido ou não prática de ato de improbidade administrativa ou auferimento de vantagem pessoal em decorrência da gestão de recursos públicos.' (Acórdão 10853/2018-TCU-Primeira Câmara, relator Ministro Bruno Dantas) 
'A obrigação de ressarcimento ao erário prescinde de comprovação de dolo. É suficiente a quantificação do dano, a identificação da conduta do responsável que caracterize sua culpa, seja por imprudência, imperícia ou negligência, e a demonstração do nexo de causalidade entre a conduta culposa (stricto sensu) e a irregularidade que ocasionou o dano ao erário.' (Acórdão 185/2016-TCU-Plenário, relator Ministro Vital do Rêgo) 
'No âmbito dos processos de controle externo, a responsabilidade dos gestores de recursos públicos é de natureza subjetiva. São exigidos simultaneamente três pressupostos para a responsabilização: (i) o ato ilícito na gestão dos recursos públicos; (ii) a conduta dolosa ou culposa; e (iii) o nexo de causalidade entre o dano e o comportamento do agente. Admite-se a ocorrência de excludentes de culpabilidade, tal como a inexigibilidade de conduta diversa ou a ausência de potencial conhecimento da ilicitude.' (Acórdão 2420/2015-TCU-Plenário, relator Ministro Benjamin Zymler) 
'A condenação em débito independe da ocorrência de conduta dolosa ou de locupletamento, bastando para tanto a constatação de conduta culposa (stricto sensu) dos responsáveis pela irregularidade que ocasionou o dano ao erário.' (Acórdão 2367/2016-TCU-Plenário, relator Ministro Benjamin Zymler) 
'A responsabilidade perante os tribunais de contas é de natureza subjetiva, se origina de conduta comissiva ou omissiva do agente, dolosa ou culposa, cujo resultado seja a violação dos deveres impostos pelo regime de direito público aplicável àqueles que administram recursos do Estado ou ainda aos que, sem deter essa condição, causarem prejuízo aos cofres públicos.' (Acórdão 6479/2014-TCU-Segunda Câmara, relator Ministro-Substituto Marcos Bemquerer) 
37. No presente caso, não se comprovou a boa e regular aplicação do Contrato de Repasse 0097609-60/99, em decorrência de omissão no dever de prestar contas das 2 últimas parcelas recebidas. Sobre o ponto, cabe registrar excerto do parecer do Ministério Público junto ao TCU acolhido na proposta de deliberação do Exmo. Ministro-Substituto Weder de Oliveira abaixo transcrita:
'Além de comprovar a consecução do objeto avençado, cabe ao gestor estabelecer nexo entre a realização do objeto do convênio e os recursos recebidos para esse fim. De outro modo, poderia existir um objeto realizado por diversos recursos com a mesma prestação de contas, razão pela qual essas exigências não constituem mera formalidade, por se tratar do único meio de controle que permite atestar a boa e regular aplicação dos recursos públicos.' (Item do Voto do Acórdão 6360/2018-TCU-Primeira Câmara, peça 40) 
38. Ademais, a despeito da comprovação física do objeto, não houve apresentação dos documentos fiscais idôneos (tais como notas fiscais, extratos bancários etc.) a comprovar o nexo causal entre transferência recebida e aplicação respectiva na execução do objeto pactuado, conforme destacou a Secex-BA na instrução (peça 31, p. 9-10, itens 84-90) , a qual foi acolhida pelo Exmo. Ministro-Relator. Nesse diapasão, há diversos enunciados extraídos da jurisprudência selecionada:
'A mera execução física do objeto ou de parte dele não comprova o regular emprego dos recursos de convênio firmado com a União. É necessário que o responsável demonstre o nexo causal entre os recursos por ele geridos e os documentos de despesas referentes à execução, como notas de empenho, ordens bancárias, cheques, recibos ou notas fiscais e extratos bancários, com vistas a confirmar a utilização dos recursos da União no ajuste.' (Acórdão 5170/2015-TCU-Primeira Câmara, relator Ministro Walton Alencar Rodrigues) 
'Não há comprovação do nexo de causalidade entre as despesas realizadas e os recursos federais recebidos quando as despesas não foram comprovadas mediante documentos originais fiscais (recibos, notas fiscais, faturas, dentre outros) emitidos em nome do convenente ou executor, devidamente identificados - nome e número do convênio. Testemunhos e fotografias, por si sós, não servem como prova do referido nexo causal.' (Acórdão 1477/2012-TCU-Segunda Câmara, relatora Ministra Ana Arraes) 
39. Dessa forma, entende-se pelo não provimento das razões recursais apresentadas.
CONCLUSÃO
40. Em face da análise das razões recursais apresentadas, concluiu-se que:
a) não houve prejuízo ao contraditório e à ampla defesa, haja vista haver diferenciação nos montantes mencionados no ofício de citação, bem como detalhamento dos débitos e valores em seu anexo;
b) ocorreu a prescrição da pretensão punitiva do TCU. O ato que ordenou a citação ocorreu em 12/06/2017 (peça 7) , ou seja, em intervalo maior de 10 anos do prazo final para prestação de contas dos recursos recebidos, ou seja, 24/3/2003  (peça 2, p. 99) , termo a quo para contagem do prazo prescricional. Portanto, no presente caso, houve a prescrição da pretensão punitiva da penalidade de multa. Relativamente ao débito apurado, este não possui caráter punitivo, possuindo, essencialmente, natureza jurídica de reparação civil pelo prejuízo causado ao erário, não sendo alcançado pelo instituto da prescrição. Portanto, são imprescritíveis, por força do art. 37, § 5º, da Constituição Federal de 1988 e da Súmula TCU 282;
c) o prazo decadencial previsto no art. 54 da Lei 9.784/1999 é aplicável ao TCU apenas como meio de autotutela no desempenho de sua função administrativa, não se aplicando ao exercício de sua competência constitucional de controle externo. Não se aplicam aos processos de controle externo os prazos prescricionais previstos em normas que regulam a ação punitiva movida pela Administração Pública Federal no exercício do poder de polícia (Lei 9.873/1999) , ou que disciplinam a cobrança de dívidas passivas da União, dos Estados e dos Municípios, (Decreto 20.910/1932) . Com base na linha de entendimento desta Corte de Contas, o tomador das contas deverá observar se houve o decurso de prazo superior a 10 anos entre a ocorrência do fato gerador do prejuízo e a expedição da primeira notificação ao responsável. No presente caso o recorrente foi cientificado pela CAIXA em 2012, portanto, dentro do lapso temporal decenal.
d) no âmbito dos processos do Tribunal de Contas da União, a responsabilidade dos jurisdicionados perante o TCU é de natureza subjetiva, caracterizada mediante a presença de simples culpa stricto sensu, sendo desnecessária a caracterização de conduta dolosa ou má-fé do gestor, bem como eventual auferimento de vantagens financeiras (locupletamento) ; e
e) além de comprovar a consecução do objeto avençado, cabe ao gestor estabelecer nexo entre a realização do objeto do convênio e os recursos recebidos para esse fim. É necessário que o responsável demonstre o nexo causal entre os recursos por ele geridos e os documentos de despesas referentes à execução, como notas de empenho, ordens bancárias, cheques, recibos ou notas fiscais e extratos bancários, com vistas a confirmar a utilização dos recursos da União. No presente caso, a despeito da comprovação física do objeto, não houve apresentação dos documentos fiscais idôneos (tais como notas fiscais, extratos bancários etc.) a comprovar o nexo causal entre transferência recebida e aplicação respectiva na execução do objeto pactuado.
PROPOSTA DE ENCAMINHAMENTO
41. Ante o exposto, submetem-se os autos à consideração superior, propondo-se, com fundamento nos arts. 32, I, e 33 da Lei 8.443/1992 para:
I - conhecer do recurso de reconsideração interposto por Demosthenes Soares dos Santos Filho contra o Acórdão 6360/2018-TCU-Primeira Câmara, e, no mérito, negar provimento; e
II -. dar ciência da deliberação ao recorrente e à Procuradoria da República no Estado da Bahia [cf. item 9.4 do acórdão recorrido]."
É o relatório.

Diogo Oliveira de Carvalho (43.621/OAB-BA) e outros, representando Demósthenes Soares dos Santos Filho.

Procurador Rodrigo Medeiros de Lima.

TOMADA DE CONTAS ESPECIAL. CONTRATO DE REPASSE. CAIXA ECONÔMICA FEDERAL. OBJETO EXECUTADO INTEGRALMENTE E COM SERVENTIA. AUSÊNCIA DE PRESTAÇÃO DE CONTAS FINAL. NÃO COMPROVAÇÃO DE APLICAÇÃO DE PARTE DOS RECURSOS REPASSADOS. AUSÊNCIA DE NEXO DE CAUSALIDADE. CONTAS IRREGULARES. DÉBITO. RECURSO DE RECONSIDERAÇÃO. CONHECIMENTO. ARGUMENTOS INSUFICIENTES PARA A REFORMA DO JULGADO. NÃO PROVIMENTO.

TOMADA DE CONTAS ESPECIAL (TCE)

Secretaria de Recursos (SERUR); Secretaria de Controle Externo de Tomada de Contas Especial (SecexTCE).

Examina-se recurso de reconsideração interposto por Demósthenes Soares dos Santos Filho, ex-Prefeito do Município de Mundo Novo/BA (gestão 2001-2004) , buscando impugnar o Acórdão 6360/2018-TCU-Primeira Câmara, por meio do qual o gestor teve suas contas julgadas irregulares, com imputação de débito, em razão da omissão do dever de prestar contas de parcelas de recursos repassados ao município no âmbito do Contrato de Repasse 0097609-60/99, assinado com a Caixa Econômica Federal (Caixa) .
O repasse visava à implantação de sistema de esgotamento sanitário, compreendendo ligações domiciliares e rede coletora, no âmbito do Programa de Ação Social em Saneamento (Pass) , no valor de R$ 100.000,00 (peça 2, p. 31) , o qual foi desbloqueado em parcelas, conforme tabela à peça 2, p. 3. O ajuste vigorou de 31/12/1999 a 30/6/2003 (peça 2, p. 40) .
Irresignado, Demósthenes Soares dos Santos Filho apresentou, em síntese, as seguintes teses recursais (peça 51) :
prescrição do prazo para instauração desta tomada de contas especial, tendo em vista que o prazo final para prestação de contas do contrato de repasse seria em 24/3/2003 e a presente TCE fora instaurada em 2/6/2016, o que não se coadunaria com julgado do Tribunal Regional Federal da 5ª Região, o qual define que a prescrição ocorreria em cinco anos, contados da data em que deveriam ter sido prestadas as contas;
no mesmo sentido, prescrição da pretensão punitiva para aplicação de multa pecuniária pelo TCU;
cerceamento de defesa, tendo em vista o débito fora imputado de maneira ambígua e sem indicação dos encargos que incidiriam sobre a importância original.
inexistência de lesão ao erário e/ou de valores a ressarcir, uma vez que os documentos produzidos unilateralmente pela própria tomadora de contas (Caixa) , assim como fiscalização dessa entidade, contemporânea à execução do objeto, certificaram a conclusão física de 100% do que fora contratado, em conformidade com o projeto de trabalho delineado;
descumprimento apenas de obrigação acessória, consistente na ausência de prestação de contas, o que restaria, até mesmo, suprida pelos Relatórios de Acompanhamento de Empreendimento (RAE) emitidos pela Caixa;
precedentes deste Tribunal que, em situação assemelhada, teria julgado TCE como regular com ressalvas (TC Processo 002.574/2009-4 - Acórdão 1915/2011-TCU-Primeira Câmara) ou até mesmo promovido seu arquivamento (TC Processo 013.183/2011-7) ;
não apropriação de valores pelo gestor ou outro ato caracterizador de improbidade.
O recorrente requer, em suma, que sejam acolhidas suas razões recursais para a reforma da decisão que o condenou à restituição dos valores. Caso não seja esse o entendimento, requer que seja o julgamento convertido em diligência, determinando-se a elaboração de memória detalhada de cálculos, nos termos dos arts. 7º e 8º da IN TCU 71/2012, oportunizando a reabertura de prazo para manifestação, sob pena de, não o fazendo, cercear-se o direito de defesa.
A Secretaria de Recursos (Serur) propõe negar provimento ao recurso (peças 61-62) , no que foi acompanhada pelo Ministério Público junto ao TCU (peça 63) , mantendo inalterado o acórdão recorrido.
II
Inicialmente, ratifico o despacho exarado no sentido de que o presente recurso deve ser conhecido, por preencher os requisitos de admissibilidade previstos no art. 33 da Lei 8.443/1992. 
Quanto ao mérito, concordo com a análise empreendida pela Serur, a qual incorporo às minhas razões de decidir, sem prejuízo de tecer considerações adicionais. 
III
Quanto às preliminares arguidas, o recorrente não traz teses ou documentos novos que possam o socorrer.
Não há ambiguidade na indicação de dois valores de débito no ofício de citação encaminhado, o que, segundo o recorrente, teria causado prejuízo à defesa e ao contraditório. 
O texto da notificação apenas distinguiu as hipóteses e a composição de cada um dos débitos. O valor a ser aplicado na hipótese de o responsável ser condenado pelo Tribunal atualizou o débito histórico, até a data da notificação, pela correção monetária e pelos juros de mora. O outro não inclui juros de mora e serviria de parâmetro para o caso de o responsável optar pelo recolhimento do débito antes do julgamento. 
Na mesma linha, o anexo 1 do ofício citatório detalhou o débito (peça 9 p. 3-5) , indicando os respectivos encargos aplicados àquele.
No mais, para fins exercer seu direito de defesa, a conduta imputada no ofício de citação é bem clara no sentido de que a irregularidade objeto de questionamento seria "a não comprovação da boa e regular aplicação (omissão no dever de prestar contas da segunda e terceiras parcelas) dos recursos repassados no âmbito do Contrato de Repasse 0097609-60/99" (peça 9) . Somente essa imputação já seria suficiente para que, como ocorreu, o recorrente apresentasse suas razões recursais. Assim, o pedido de reabertura de prazo para se manifestar sobre os demonstrativos de débito não se mostra pertinente.
Relativamente ao débito, as ações de ressarcimento de dano ao erário são imprescritíveis como sumulado por este Tribunal (Súmula 282) . O que este Tribunal preceitua é que o tomador de contas observe se houve o decurso de prazo superior a dez anos entre a ocorrência do fato gerador do prejuízo e a primeira notificação do responsável, conforme disposto no inciso II do art. 6º da IN/TCU 71/2012, com alterações da IN/TCU 76/2016, para fins de instauração da TCE. 
No presente caso, restou demonstrado que a notificação do responsável ocorreu em 6/1/2012, menos de 10 anos da ocorrência do recebimento dos repasses questionados, os quais foram em 5/8/2002 e 8/1/2003. Assim, a instauração desta TCE pela Caixa encontra-se regular.
Por fim, tendo em vista que não houve a aplicação de multa ao recorrente, justamente por ter sido reconhecida no caso a prescrição da pretensão punitiva, esse ponto encontra-se superado.
IV
No mérito, embora tenha sido executado o objeto, conforme reconhecido pela própria Caixa, o recorrente não demonstrou o nexo de causalidade entre os recursos recebidos e a aplicação desses no objeto da avença. 
A comprovação da boa e regular aplicação de recursos públicos transferidos mediante contratos de repasse evidencia-se mediante a execução física e a execução financeira da avença, acompanhada do nexo de causalidade entre uma e outra. 
É imprescindível que reste demonstrada, então, a congruência entre a movimentação bancária e as despesas realizadas nos termos pactuados, a exemplo de transferências nominalmente identificadas de recursos da conta específica para outra ou a emissão de cheques nominais em nome do prestador de serviços, acompanhadas dos extratos bancários. Os Relatórios de Acompanhamento do Empreendimento (RAE) não servem para tanto, como pretende o recorrente, pois dizem respeito, prioritariamente, à execução física da obra, a qual não se contesta.
No caso concreto, o recorrente não traz qualquer nova documentação adicional em seu recurso, com vistas a demonstrar a utilização dos recursos da União. Destaco que essa ressalva já fora feita pelo Relator a quo no voto que fundamentou o acórdão condenatório.  
Também não prospera a alegação de que caberia à Administração apurar a destinação efetivamente dada ao quantum implicado na finalidade do contrato de repasse. O ônus de prestar contas é justamente de quem recebe os recursos. Além de ser preceito constitucional, o contrato de repasse em questão, em suas cláusulas terceira e décima primeira, disciplina a obrigação da apresentação da prestação de contas dos recursos recebidos (peça 2, p. 30-35) . Nesse contexto, não há também como acolher o argumento de que a ausência de prestação de contas seria mero descumprimento de obrigação acessória. 
Como corolário do exposto, em não restando demonstrado o nexo de causalidade, não há como admitir como similares ao presente caso os precedentes deste Tribunal trazidos pelo recorrente. Diferentemente deste, no TC Processo 002.574/2009-4, embora não tivesse sido apresentada a prestação de contas, evidenciou-se o nexo de causalidade. Já no TC Processo 013.183/2011-7, restou cabalmente demonstrado que os recursos foram aplicados no objeto do ajuste, mesmo que tivesse havido o descumprimento de uma cláusula, a qual foi considerada acessória pelo relator.
Mesmo adotando o princípio de que caberia ao ex-prefeito apresentar as prestações de contas ora discutidas, relembro que a unidade instrutora original teve a cautela de promover diligência junto à Caixa tendo em vista que o ora recorrente afirmara, em suas alegações de defesa, que teria apresentado a prestação de contas referente à 3ª Parcela (peça 25) . No entanto, a instituição bancária respondeu que "não foram apresentados os documentos exigidos para a prestação de contas final referente ao contrato 0097609-60/1999" (peça 30) .
Por último, a ausência de dolo ou de locupletamento por parte do ex-prefeito não o exime do dever de recompor o dano a que deu causa, em especial quando ele deveria ter prestado contas e não o fez. No presente caso, restou caracterizado o nexo de causalidade entre o débito e a conduta do ex-prefeito.
Em suma, em sede recursal, o recorrente limitou-se, em essência, a repetir suas alegações de defesa, sem trazer qualquer documentação que pudesse elidir, no todo ou em parte, a não apresentação da prestação de contas referentes às 2ª e 3ª parcelas do contrato de repasse.
Ante o exposto, nego provimento ao presente recurso de reconsideração e voto por que o Tribunal adote a deliberação que submeto a este Colegiado.
TCU, Sala das Sessões Ministro Luciano Brandão Alves de Souza, em 3 de março de 2020.
Ministro BRUNO DANTAS 
Relator